Inventaris van de archieven van het Ministerie van Financiën, 1798-1813
Nationaal Archief, Den Haag
Ministerie van Financiën: 1795-1813
Financiën, 1795-1813
1588-1814
merendeel 1795-1813
F26000
201.90 meter; 1773 inventarisnummers.
Normale, vroeg 19e eeuwse geschreven en gedrukte bronnen, geen bijzondere handschriften.
Nationaal Archief, Den Haag
Ministerie van Financiën
Agentschap van Financiën 1798-1801
Generale Thesaurie en Raad van Financiën 1801-1805
Secretariaat van Financiën 1805-1806
Ministerie van Financiën 1806-1810
Generale intendance voor de Financiën en der Publieke schatkist 1810-1813
Commissarissen van de Nationale Beleenbank 1795-1810
Raad van Financiën 1805-1806
Commissarissen over de landsgebouwen te 's-Gravenhage en te Amsterdam 1805-1811
Amortisatiekas en Mortificatiefonds 1802-1810
Commissie tot verbetering op het stuk der convooien en licenten 1802-1805
Directie der middelen te water 1809-1810
Generale directie der publieke schatkist 1809-1810 (fragment)
Direction de la caisse centrale 1811-1814
Generale directe der publieke schuld 1812-1813 (fragment)
Commissie tot verevening en betaling van de achterstand van 1807 en vroeger jaren, 1807-1810
Essayeur-generaal van de Munt 1795-1813
Het archief bevat stukken over de periode 1795-1813 betreffende het toezicht van het Ministerie van Financiën op alle inkomsten van het Rijk, zowel van de middelen te Lande, als die van de Domeinen, Posterijen, Munten en Loterijen. Ze bepaalde jaarlijks de import- en exporttarieven, zorgde voor de handhaving van de Plakkaten en observeerde de wetten tegen de handel met vijandelijke mogendheden. Zij examineerde en verifieerde alle rekeningen en declaraties van haar eigen ministerie en berichtte over alle betalingen aan de Directeur-Generaal van de Publieke Schatkist. Daarnast bevat het archief stukken van het Bureau Successie.
Archiefvorming
Geschiedenis van de archiefvormer
Ingevolge de Staatsregeling van 1798 moest het Uitvoerend Bewind zich, ter volbrenging zijner werkzaamheden, bedienen van Agenten, waaronder ook een voor de Financiën (art. 92). Hij werd door het Uitvoerend Bewind aangesteld (art. 93) en belast met het oppertoezicht en de algemeene directie over het vak der financiën
Benoemd 6 Maart 1798. Instructie van 17 Mei 1799.
.
Het bestuur over den ontvang der nationale inkomsten en de beheering der betalingen zouden worden toevertrouwd aan vijf Commissarissen der Nationale Tresorie (artt. 98, 220). Aan die bepaling is geene uitvoering gegeven. "De Nationale Thesaurie moest volgens de Staatsregeling zijn eene inrichting belast met de administratie, voortvloeiende — en een noodzakelijk gevolg van — de daarstelling eener Nationale kas, tengevolge van de Ie afdeeling van den 6en titel geïntroduceerd en waarvan de oprichting en instandhouding bij de 2e afdeeling, de wijze van beheering bij de 3e afdeeling, en eindelijk de waarborg tegen alle vervreemding bij de 4e afdeeling van den 6en titel der Staatsregeling waren bepaald en omschreven. Het stelsel van algemeene belastingen en de daaruit voortspruitende algemeene kas, ingevolge het 210e artikel der Staatsregeling, behoorde te zijn daargesteld, alvorens de middelen van administratie konden worden in werking gebracht. Bovendien was de daarstelling der Nationale Thesaurie niet volstrekt noodzakelijk, aangezien de Agent van financiën volkomen in staat was om het Vertegenwoordigend lichaam voldoende in te lichten, aangaande den stand der kassen, en 's lands kas voldoende werd beheerd. Was een nieuw stelsel van belastingen ingevoerd, dan zou 1e. de post van ontvangergeneraal der administratie te lande zijn vervangen door de Nationale Thesaurie, en 2e. de door het Vertegenwoordigend Lichaam op den 11en Januari 1799 vastgestelde instructie voor de commissarissen der Nationale Thesaurie in werking zijn gebracht".
Zie de secrete besluiten van het Uitvoerend Bewind van 9 Juli 1800 en 27 December 1800, het besluit van het Staatsbewind van 3 December 1802 en de besluiten van de Eerste Kamer van 26 Mei 1800, 12 Nov. 1800 en 21 Febr. 1801.
.
Het beheer der domeinen, herkomstig van den Vorst van Oranje-Nassau, — bij art. 19 van het Haagsche verdrag van 16 Mei 1795 door de Fransche aan de Bataafsche republiek afgestaan — werd opgedragen aan den Agent van financiën. Bij het Departement van financiën werd daarvoor een afzonderlijk bureau ingesteld, getiteld: Bureau der Nationale domeinen herkomende van den Vorst van Nassau.
Na het sluiten van het Haagsche Verdrag van 16 Mei 1795 ontstonden spoedig geschillen met Frankrijk over het Markiezaat van Bergen op Zoom en andere op Bataafsch grondgebied gelegen goederen, toebehoorende aan buitenlandsche vorsten, buitenlandsche geestelijke orden en Fransche emigranten. Tot regeling van die geschillen werd eene Commissie van het Uitvoerend Bewind tot regeling der geschillen en tot liquidatie der pretensiën, door de Fransche Republiek op de geestelijke-, Paltzische- en andere goederen binnen dit gemeenebest gemaakt wordende, in het leven geroepen.
Decreten van het Vertegenwoordigd Lichaam van 11 December en 22 December 1798; Secreet besluit van het Uitvoerend Bewind van 15 December 1798.
Ten einde de door de Fransche republiek gepretendeerde goederen te onttrekken aan de schraapzucht en wandirectie van den door zijne knevelarijen zich zoo berucht gemaakt hebbenden Franschen Commissaris, werd het Uitvoerend Bewind gelast om de noodige maatregelen te nemen aangaande de beheering, administratie en verzekering dier goederen.
Decreet van het Vertegenwoordigend Lichaam van 11 December 1798.
Die beheering, administratie en verzekering, werd bij instructie van 15 December 1798
Secreet besluit van het Uitvoerend Bewind van 15 December 1798.
provisioneel aan voornoemde commissie opgedragen.
Missive van den Agent van financiën van 25 September 1799; publicatie van 8 Maart 1800.
Zij heeft als zoodanig van af 21 Januari 1799, — den dag waarop hare eerste bijeenkomst werd gehouden, — den titel gevoerd van Commissie van superintendentie en sequestratie wegens het Bataafsch gouvernement, resideerende te Breda. Nadat de Fransche republiek, bij transactie van 5 Januari 1800, alle in bezit genomen of gepretendeerde op Bataafsch grondgebied gelegen goederen aan de Bataafsche republiek had afgestaan, verzocht de Agent van financiën om de voormelde commissie te herscheppen in eene commissie van administratie. Daarom werd de Commissie tot regeling der geschillen en liquidatie der pretensiën der Fransche republiek bij besluit van het Uitvoerend Bewind van 7 Juni 1800, no. 57, veranderd in eene Commissie van administratie over alle de goederen en domeinen, door de Fransche aan de Bataafsche republiek bij transactie van 5 Januari 1800 afgestaan. Voor deze commissie, welke tot het einde van het jaar 1810 bleef bestaan, werd bij laatstgemeld besluit eene instructie vastgesteld. Zij kreeg onder haar beheer: de reeds genoemde op Bataafsch grondgebied gelegen goederen en bezittingen van buitenlandsche vorsten, die van Fransche emigranten en van emigranten uit de bij Frankrijk ingelijfde departementen, benevens de goederen van de Fransche geestelijkheid, die van de geestelijkheid der bij Frankrijk ingelijfde departementen, uitmakende het voormalig België, en de geestelijke goederen, afkomstig van de vier departementen op den linkerrijnoever.
Krachtens de Staatsregeling van 1801 verkreeg het Staatsbewind het opperbestuur der nationale geldmiddelen en hetgeen daarmede in verband stond (art. 40). Het Agentschap van financiën werd met ingang van 8 December 1801 voor vervallen gehouden en aan den Agent eervol ontslag verleend. Aan het Staatsbewind werden toegevoegd: een Raad van financiën, bestaande uit drie leden, een Thesaurier-Generaal en een Secretaris (art. 32).
De Raad van financiën en de Thesaurier-Generaal waren belast met de zaken tot 's lands financiën behoorende en met de uitvoering der bevelen, welke daaromtrent van het Staatsbewind werden ontvangen, op instructie van en onder verantwoordelijkheid van het Staatsbewind (art. 33).
De Raad van financiën werd bij besluit van 14 December 1801 no. 67 geconstitueerd; de instructie voor den Thesaurier-Generaal en de Raden van financiën werd gearresteerd bij besluit van 17 November 1801 no. 44.
Voor de administratie en judicature over alle zaken rakende den ophef der middelen te water of zoogenaamde Convoyen en licenten werd een Zeeraad, bestaande uit zeven leden, benoemd (art. 44).
De Zeeraad werd bij besluit van 2 April 1802 no. 14a geconstitueerd en op 5 Juli 1805 ontbonden. Zijne instructie werd gearresteerd bij besluit van 1 Maart 1802 no. 1.
Het beheer der nationale goederen en domeinen, alsmede de invordering en verantwoording der nationale middelen, werden onder toezicht van het Staatsbewind toevertrouwd aan de departementale besturen, in Holland aan het gedeputeerd bestuur, in Utrecht aan eene commissie van financiën (gedeputeerden uit het departementaal bestuur), in Gelderland aan de drie collegiën van financiën voor de kwartieren Nijmegen, Zutphen en de Veluwe. Rekenkamers werden gevestigd in de departementen Gelderland, Holland, Zeeland, Utrecht, Friesland, Brabant en Overijssel (met Drenthe), terwijl in Gelderland eene Commissie van administratie der nationale domeinen en in Groningen een Raad van financiën werden ingesteld.
Zie de reglementen van 29 April 1802.
De Staatsregeling van 1805 plaatste een Raadpensionaris aan het hoofd der Republiek, aan wien werd opgedragen om vereenvoudiging, bezuiniging en eenheid te brengen in alle takken van financieel beheer, om op alle mogelijke wijze een herstel der financiën te bewerken, hetzij door verbetering der bestaande, hetzij door vervanging van deze door algemeene belastingen. Hij was belast met het opperbestuur der nationale geldmiddelen, waarover niet anders dan overeeenkomstig de wet mocht worden beschikt (artt. 43, 56-60), en werd in het hem opgedragen bestuur bijgestaan door een Secretaris van Staat voor de financiën
Instructie voor den Secretaris van Staat van 31 Mei 1805.
en een Raad van financiën, bestaande uit drie adviseerende leden.
De leden van den Raad van financiën waren belast met het assisteeren van den Secretaris van Staat voor de financiën in alle ambtsverrichtingen, waarin hij hunne assistentie mocht noodig hebben
Instructie van 24 Mei 1805.
. De Secretaris van Staat was bevoegd om aan een of meer dier leden op te dragen het beheer over een gedeelte zijner administratie, welke over de navolgende bureaux was verdeeld:
Algemeene secretaris en charterkamer.
Nationale Thesaurie.
Secretarie tot de zaken der convoyen en licenten.
Nassausche domeinen.
Secretarie.
Thesaurie.
Auditiekamer.
Voor de convoyen en licenten werd een Raad, bestaande uit drie leden, aan het Departement van financiën toegevoegd, terwijl een Raad van judicature over de middelen te water en te lande, bestaande uit zes leden, werd ingesteld
Ter vervanging van den Zeeraad. (Besluit van 5 Juli 1805, no. 3).
. Tot leden van den laatstgenoemden Raad werden aangewezen de drie leden van den Raad van financiën en de drie leden van den Raad der convoyen en licenten
Instructie van 5 Juli 1805.
. Deze Raad verving den Zeeraad, als rechter, en moest kennis nemen van alle zaken, rakende den ophef der middelen te water, van alle buiten en prijzen enz. Van zijne vonnissen, in eerste resort gewezen, werd appèl toegelaten bij het Nationaal gerechtshof
Instructie van 12 Juli 1805; publicatie van 24 Februari 1806.
.
Fraudes en contraventiën in zaken van middelen te lande werden ter eersten instantie berecht door schepenen-commissarissen, plaatselijke besturen of nedergerechten, in appèl door de departementale Raden van financiën en in het hoogste ressort door den Raad van judicature over de middelen te water en te lande
Publicatie van 4 Juni 1802; Algemeen reglement van 19 Juli 1805. —Volgens de publicatie van 17 Januari I806 behoorde de judicature in zake van middelen te lande ter eerster instantie bij schepenen-commissarissen of bij de departementale Raden van financiën en in het hoogste ressort bij den Raad van judicature over de middelen te water en te lande.
.
De raden der convoyen en licenten moesten den Secretaris van Staat adviseeren en behulpzaam zijn in de gewone dagelijksche administratie der convoyen en licenten, in alles wat betrekking had tot de rekeningen der Ontvangers en Commiezen-Collecteurs en in het doen van rapporten en voorstellen aan den Raadpensionaris. Zij waren bevoegd en verplicht om aan den Secretaris van Staat alle voorstellen te doen, welke zij in gemeld vak dienstig en noodzakelijk oordeelden, en verplicht om het bijzonder toezicht over eenig vak of departement op zich te nemen of commissies ten uitvoer te brengen, wanneer zij daartoe door den Secretaris van Staat werden aangezocht
Instructie van 14 Mei 1805.
.
Ter uitvoering der bevelen van het gouvernement en tot het verkrijgen van de noodige inlichtingen uit de departementen, werden departementale Raden van financiën (ook voor Drenthe) ingesteld
Instructie van 17 Juni 1805.
. Zij vervingen de vroeger daarvoor aangewezen departementale en gedeputeerde besturen, alsmede de rekenkamers, de drie collegiën van financiën in de kwartieren Nijmegen, Zutphen en de Veluwe, de Commissie van administratie der nationale domeinen in Gelderland, benevens den Raad van financiën in het departement Groningen.
Die departementale Raden van financiën werden belast met het "examineeren, opnemen en sluiten van alle rekeningen en verantwoordingen der nationale middelen en inkomsten, derzelver departement concerneerende, die van de gewestelijke, later nationale domeinen daaronder begrepen, voor zooverre door den Raadpensionaris bij speciaal besluit geene andere collegiën of personen daartoe werden aangewezen". Met de instelling van die collegiën werd alles wat betrekking had tot het financieel beheer in de departementen, alsmede de judicature in zake van belastingen, aan de departementale besturen ontnomen, terwijl door de nationale kas werd voorzien in de departementale onkosten, overeenkomstig de daarvan in overleg met het gouvernement opgemaakte begrootingen
Algemeen reglement van 19 Juli 1805.
. De macht der departementale besturen bleef overigens dezelfde als die onder de vorige Staatsregeling.
Een algemeen belastingstelsel werd bij Staatsbesluit van 12 Juli 1805 vastgesteld en ingevoerd bij publicatie van 3 Januari 1806; alle daarmede strijdige departementale belastingen vervielen.
Aangaande de administratie der nationale domeinen werd bepaald, "dat de rekeningen der comptabelen ter auditiekamer van de administratie dezer domeinen, opgenomen en geappostilleerd zijnde, door de commissarissen van den Secretaris van Staat voor de financiën aan den Raad van financiën zouden worden ingezonden en door dat collegie worden opgenomen en gesloten"
Instructie van 24 Mei 1805.
.
Aan den Koning werd in 1806 dezelfde macht toegekend, welke in 1805 aan den Raadpensionaris was gegeven
Constitutioneele wetten afd. III, art. 1; Constitutie 1806 artt. 26, 41 en 42.
.
De Secretaris van Staat voor de financiën werd bij Koninklijk decreet van 5 Juni 1806 benoemd tot Minister van financiën en belast met de financieele opperadministratie. Hij moest het algemeen toezicht over alle geldmiddelen van den Staat uitoefenen, waken voor de nauwkeurige en spoedige vervolging van fraudes en contraventiën in zake van belastingen, jaarlijks aan den Koning verslag doen van de verrichtingen van zijn ministerie en van den toestand der schatkist, enz.
Hij werd bij Koninklijk decreet van 3 Februari 1807, no. 1, als Commissaris belast met de superintendentie over de gouvernementsgebouwen in de residentie. Met het onmiddellijk toezicht over die gebouwen was een contrarolleur belast.
. Hij werd in zijne werkzaamheden bijgestaan door een Secretaris-Generaal en zes Raden van financiën
Koninklijk decreet van 17 Juli 1806.
. Drie dezer raden waren belast met het vak der convoyen en licenten, terwijl de drie overige werden "geëmployeerd in de generale administratie en alle daartoe betrekkelijke objecten 1º. zoolang deswege niet anders zou zijn beschikt, als rekenmeesters voor de administratie der nationale domeinen herkomstig van den Vorst van Nassau, en 2º. als commissarissen-reviseurs in cas van doleantie over loquateurs en royementen van de Nationale Rekenkamer of Raden van financiën in de departementen, zoolang de comptabiliteit der oude financieele administratie aan deze laatsten zou zijn gedemandeerd".
De werkzaamheden bij het Departement van financiën waren verdeeld over de navolgende bureaux:
Algemeene Secretaris.
Generale Thesaurie.
Administratie der Convoyen en Licenten.
Administratie der Nassausche domeinen.
Bij Koninklijk decreet van 22 Mei 1808 werd het Departement van financiën gesplitst in 7 afdeelingen, te weten:
Generale Secretaris.
1e divisie: Middelen te lande.
2e divisie: Onderzoek en liquidatie der middelen te lande.
3e divisie: Convoijen.
4e divisie: Domeinen.
Provisioneel-bureau voor de introductie van het middel der verponding.
Inspectie van het muntwezen.
Het bestuur der schatkist was toevertrouwd aan een Directeur-Generaa1. Deze regelde de betaling van alle schulden van den Staat, zorgde dat alle achterstallen behoorlijk werden geïnd en dat aan de verbintenissen, voor den publieken dienst aangegaan, nauwkeurig werd voldaan. Een gedeelte zijner werkzaamheden werd op den len Januari 1808 overgedragen aan eene Commissie van liquidatie der publieke schuld
Koninklijk decreet van 27 Oct. 1807 en instructie van 4 Dec. 1807.
. Bij Koninklijk decreet van 31 Maart 1808 werd een Directeur-Generaal der publieke schuld benoemd, die belast was met de waarborging der publieke schuld
Art. 9 der Constitutie van 1806. Bij Koninklijk decreet van 1 Juli 1810, no. 1, werd hem den titel van Directeur-Generaal der publieke schuld en pensioenen gegeven, terwijl zijne werkzaamheden opnieuw werden geregeld.
en moest waken voor de rechten van den Staat en zijne schuldeischers. Ter aflossing der publieke schuld strekte de Amortificatiekas.
De administratie der nationale domeinen werd bij de wet van 13 April 1807 opgedragen aan rentmeesters, onder toezicht van Landdrosten en wel, die der voormaals Hollandsche domeinen in de departementen Amstelland en Maasland gelegen aan den Landdrost van Maasland, en die in de departementen Gelderland, Brabant, Overijssel, Zeeland, Utrecht en Drenthe aan de Landdrosten in die departementen.
De administratie der posterijen maakte ook een deel uit der werkzaamheden van den Minister van financiën, maar werd beheerd door een Directeur-Generaal, geassisteerd door een Raad van administratie, bestaande uit drie leden en een secretaris. Deze Directeur-Generaal werkte dadelijk met den Minister van financiën, van wien hij onmiddellijk zijne orders ontving
Koninklijke decreten van 7 Juli 1806, 20 Nov. 1806 en 2 Oct. 1807.
.
Bij Koninklijk decreet van 2 Februari 1809 werden "alle particuliere kassen, waaronder werden verstaan alle fondsen het Rijk aankomende, welke nog geen gedeelte der publieke schatkist uitmaakten, de plaatselijke- of gemeentekassen alleen uitgezonderd, gesupprimeerd", met bepaling "dat de voor die kassen verantwoordelijke personen in het vervolg zouden worden aangemerkt als een integreerend gedeelte der publieke schatkist uit te maken". Daardoor werden alle rijksinkomsten onder één beheer gebracht. Het Koninklijk decreet van 23 Bloeimaand 1809 bracht hierin weer verandering. Bij dat decreet werd eene directie der publieke domeinen, bestaande uit twee afdeelingen, afgescheiden van het Departement van financiën ingesteld. De eerste afdeeling behandelde de "zoogenaamde grafelijkheids domeinen van Holland, de overige provinciale domeinen en de domeinen, staande onder het beheer der Commissie van administratie te Breda"
Nadat de "Directeur der registering en domeinen" te 's-Hertogenbosch op den 29 Mei 1810, krachtens arrêté van 27 Mei 1810, alle domeinen en tienden in het departement der Monden van den Rijn en het arrondissement Breda onder zijn beheer had genomen, werd de eerste afdeeling van de directie der publieke domeinen ontheven van de behandeling der zaken, betreffende de domeinen, staande onder het beheer der Commissie van administratie te Breda.
, de tweede afdeeling behandelde de nationale domeinen, herkomstig van het Huis van Oranje-Nassau.
Bij Koninklijk decreet van 31 Lentemaand 1809 no. 33, werd eene directie der douanes opgericht. De bureaux van het Departement van financiën, die betrekking hadden op de douanes en de convoyen en licenten, werden onder de bevelen van den Directeur der douanes gebracht. Deze directeur was gemachtigd de onmiddellijke bevelen des Konings te vragen en moest den Koning mondeling kennisgeven van de uitvoering der gegeven orders. Jaarlijks was hij van zijne administratie rekenschap verschuldigd aan den Minister van financiën.
Na de inlijving bij Frankrijk werd de administratie in het voormalig Koninkrijk Holland geregeld bij Keizerlijk decreet van 18 October 1810. Voor het beheer der financiën werden benoemd: een Intendant-Generaal voor de financiën en der publieke schatkist
Zie Keizerlijk decreet van 12 Nov. 1810. Hij was tevens president van het Syndicaat van Holland en is op den 1 Nov. 1810 in functie getreden.
, een Rekwestmeester-Directeur der centrale kas en een Directeur der publieke schuld
Keizerlijk decreet van 18 October 1810. Bij dit decreet werd ook bepaald, dat er een Rekwestmeester-Opperdirecteur der douanes zou zijn. Deze stond eerst onder de bevelen van den Minister van financiën, maar later onder die van den Minister van fabrieken en koophandel.
.
De Intendant-Generaal voor de financiën en der publieke schatkist werd belast met alles wat betrekking had "op de organisatie der openbare belastingen, op hunne repartitie, ophef en inning".
Voor de zaken der publieke schuld werden bij Keizerlijk decreet van 23 Sept. 1810 ingesteld: een Raad van liquidatie, belast met het nazien en liquideeren van de niet geordonnanceerde achterstallige schulden, en een Syndicaat
Zie besluit van den Prins-Aartsthesaurier van 7 December 1810, no. 1.
, belast met de inning der achterstallige schulden en met de betaling der bons, welke uitgegeven werden voor de betaling dier schulden.
Het bestuur der publieke domeinen
Bij Keizerlijk decreet van 27 Febr. 1811 (Courrier d'Amsterdam no. 92) werden met de domeinen vereenigd: le. alle goederen van geestelijken oorsprong in de departementen Holland, welker revenuën niet strekten tot het salarieeren van de leeraren van den godsdienst, tot goedmaking van de daartoe betrekkelijke kosten of van die van het publiek onderwijs, 2e. de goederen bevorens bezeten door gilden en stichtingen, welke afgeschaft waren, en bevoorrechte lichamen.
werd bij besluit van den Prins-Aartsthesaurier des Rijks van 7 December 1810
Courrier d'Amsterdam no. 122.
, naar aanleiding van het Keizerlijk decreet van 23 September 1810
Courrier d'Amsterdam no. 64.
, gebracht onder het toezicht en het opperbestuur van den Staatsraad Intendant-Generaal der financiën en der publieke schatkist, met bepaling "dat de Directeur-Generaal der publieke domeinen met den Intendant-Generaal voor de financiën enz. zou werkzaam zijn, evenals de Directeuren-Generaal van de verschillende administraties van het Rijk met den Minister van financiën werkzaam waren". Bij Keizerlijk decreet van 21 October 1811 werd de directie der publieke domeinen met ingang van 31 December 1811 ontbonden en het beheer der publieke domeinen opgedragen aan het bestuur der Registratie en domeinen. De afstand van Noordbrabant c.a. aan Frankrijk
Tractaat van 6 Maart 1810.
had reeds aan de werkzaamheden der Commissie van administratie te Breda een einde gemaakt; ter liquidatie harer rekeningen is zij nog tot het einde van het jaar 1810 bijeengebleven.
Ontleend aan: J.C. Beth, De Departementen van Algemeen Bestuur, Groningen 1908.
01.01.01; 2.01
Aanwijzingen voor de gebruiker
Openbaarheidsbeperkingen
Volledig openbaar.
Materiële beperkingen